【裁判字號】    95,台上,6325
【裁判日期】    951116
【裁判案由】    違反毒品危害防制條例
【裁判全文】
最高法院刑事判決            九十五年度台上字第六三二五號
上  訴  人  甲○○
            乙○○
            丙○○
上列上訴人等因違反毒品危害防制條例案件，不服台灣高等法院
台中分院中華民國九十五年七月二十五日第二審判決（九十五年
度上重訴字第二一號，起訴案號：台灣台中地方法院檢察署九十
四年度偵字第一三四八八號），提起上訴，本院判決如下：
    主  文
原判決撤銷，發回台灣高等法院台中分院。
    理  由
本件原判決維持第一審依想像競合犯從一重論處上訴人甲○○、
丙○○共同運輸第一級毒品罪刑（各處無期徒刑，褫奪公權終身
），及論處上訴人乙○○共同運輸第一級毒品罪刑之判決，駁回
上訴人等在第二審之上訴，固非無見。
惟查：一、有罪判決書所記載之犯罪事實，為論罪科刑適用法律
之基礎，故凡於適用法律有關之重要事項，必須詳加認定，明確
記載，然後於理由內敘明犯罪事實所憑之證據及認定之理由，始
足為適用法律之依據。原判決事實欄記載甲○○、丙○○與不詳
姓名年籍綽號「阿寶」、「小鄧」、「燈泡」等成年男子，共同
基於運輸及私運管制物品第一級毒品海洛因之犯意聯絡，謀議自
柬埔寨國以軸承郵包夾藏毒品海洛因走私至台灣，由甲○○以行
動電話多次與綽號「阿寶」及「阿順」等成年男子接洽自柬埔寨
國起運毒品海洛因事宜，綽號「阿寶」之成年男子負責柬埔寨方
面起運毒品海洛因，嗣綽號「阿寶」於民國九十四年八月二十三
日，以軸承郵包自桃園中正國際機場進口，並收取上開郵包後，
經丙○○通知乙○○駕車前往將軸承郵包運輸至台中市○區○○
路六十一號，與甲○○、丙○○會合，並拆解取出軸承郵包毒品
海洛因，為調查人員當場查獲等情，認甲○○、丙○○所為均犯
毒品危害防制條例第四條第一項之運輸第一級毒品罪及懲治走私
條例第二條第一項之私運管制物品進口罪，而依想像競合犯從一
重處斷。雖證人即查獲本案之調查人員周至誠於第一審到庭證稱
：「由我們瞭解，他們所說的產品都是海洛因，在執行期間，其
談論語氣及談話內容研判，東西參展就是海洛因要寄回台灣，本
件是從柬埔寨接到貨後，從越南寄到台灣，因為在越南寄送需要
身分資料，所以由越南當地人寄送……我們研判在關口可能有他
們的人，但不確定，所以不敢在海關攔檢，一旦在機場執行臨檢
會變成無主物而無法查獲，所以我們就從台中接貨的人即被告乙
○○跟起」，復對檢察官詰問：「本案是以何方式把毒品寄送到
國內？」陳稱：「國際快遞，沒有扣到相關資料，因為收件人是
假的，沒有這個地址也不知道內線是哪一位」等語（見第一審卷
一第一一八、一二一頁），本案調查人員既未在機場海關攔檢，
而係自乙○○在台中接貨之時段起始予跟監，又未查獲相關之運
輸證明資料，該軸承郵包如何確係自柬埔寨起運至桃園中正國際
機場進口，而由綽號「阿寶」之人收取，卷內資料即未盡周詳。
原審未進一步查明，敘明其認定之依據及理由，自嫌調查職責未
盡及理由欠備。二、九十四年二月二日修正公布，九十五年七月
一日施行之刑法第二十八條規定「二人以上共同實行犯罪之行為
者，皆為正犯。」考其立法理由，係否定「陰謀共同正犯」及「
預備共同正犯」，確定在「實行」概念下共同參與行為，始成立
共同正犯，爰將原條文文字「實施」修正為「實行」，另依現行
實務對於共同正犯與從犯之區別標準，其以自己共同犯罪之意思
，實施構成要件以外之行為者，亦為正犯，尚肯認「共謀共同正
犯」之存在，是以新刑法對於共同正犯之規定，與修正前相較，
其規範共同正犯之範圍並非與修正前完全無異。上訴人甲○○、
丙○○均否認參與本案自國外運輸進口藏置毒品軸承郵包之行為
，辯稱其等僅係丙○○向綽號「阿寶」者購買該批毒品云云，另
乙○○亦供稱：丙○○於九十四年八月二十二日打電話要伊幫其
前去國道中山高速公路中壢休息站向綽號「阿寶」者接取一國外
寄來之快遞郵包，嗣至泰安休息站，「阿寶」告知郵包已在伊駕
駛小客車之後行李箱云云（見第一審卷一第五四─一頁）。原判
決依甲○○、丙○○及證人周至誠之供述，暨卷內電話監聽資料
等，認定甲○○曾打電話至柬埔寨與綽號「阿順」者聯絡毒品交
易之事，固屬無訛；但該軸承郵包自國外運輸進口至我國境內，
並由「阿寶」收取迄至泰安休息站交予乙○○接運前之走私、運
輸毒品行為部分，甲○○、丙○○、乙○○（就在泰安休息站接
運前之國內運輸部分）如何亦於其間參與「實行」其全部或一部
之構成要件行為，抑或以自己共同犯罪之意思，實施何部分構成
要件以外之行為，而仍屬新刑法規定之共同正犯，攸關事實及罪
責之認定，即至有究明之必要。原審未為查明審認，及說明如何
為新舊法律之適用準據，其認甲○○、丙○○均就前開走私、運
輸毒品部分犯行，及乙○○就前揭境內運輸行為，均與「阿寶」
等人間為共同正犯關係，俱嫌速斷。三、第一審判決認其附表（
下稱附表）所載「被告乙○○持用之門號0000000000、00000000
00、0000000000號行動電話三支」（附表編號六）及「被告甲○
○所持用之門號0000000000、0000000000、0000000000、000000
0000號行動電話四支（誤載為五支）」（附表編號七），均為其
等犯運輸毒品罪之供犯罪所用之物，併於主文宣告沒收，其沒收
各該行動電話（機具），似未剔除SIM 卡部分；原判決理由說明
上述行動電話之SIM 卡，依國內電信公司之一般定型化契約之約
定，該等SIM 卡之所有權乃屬各該發卡之電信公司所有，持用人
僅取得使用權，非屬上訴人等人所有，又非違禁物，與沒收之要
件不符，爰不併為沒收之宣告云云，惟卷內並無各該電信公司之
查詢資料可憑，原審逕為此部分不予沒收之說明，難認有據，自
非允洽。以上或為上訴意旨所指摘，或為本院得依職權調查之事
項，應認原判決有撤銷發回更審之原因。原判決關於不另諭知上
訴人乙○○無罪部分，既經檢察官起訴書指明與前開論罪部分有
裁判上一罪關係，依審判不可分原則，應一併撤銷發回，附予說
明。
據上論結，應依刑事訴訟法第三百九十七條、第四百零一條，判
決如主文。
中    華    民    國  九十五  年   十一   月   十六   日
                      最高法院刑事第七庭
                          審判長法官  呂  潮  澤
                                法官  吳  昆  仁
                                法官  孫  增  同
                                法官  趙  文  淵
                                法官  吳      燦
      本件正本證明與原本無異
                                      書  記  官
中    華    民    國  九十五  年   十一   月  二十二  日
                                                      Ｅ


司法院資訊處製作；財團法人民間司法改革基金會備份。
